臺灣士林地方法院刑事判決
                                      110年度訴字第264號
公  訴  人  臺灣士林地方檢察署檢察官
被      告  臧雯亭


選任辯護人  李欣芫律師
上列被告因偽造文書案件，經檢察官提起公訴（110年度偵字第4
43號），本院判決如下：
    主  文
臧雯亭無罪。
    理  由
一、公訴意旨略以：被告臧雯亭係蝦皮購物網路平臺之「極度花
    燥」商家（下稱極度花燥），其未向主管機關申請使用免用
    統一發票收據，以應付網路上不特定消費者索取發票或收據
    之要求，竟基於行使偽造私文書之犯意，自民國107年間起
    ，利用向告訴人高銘衛（下稱告訴人）經營位於臺北市○○區
    ○○○市○0000號攤位（下稱花市攤位）購買花材之機會，向員
    工李詠恩取得蓋有「高銘衛」印章、印製有高銘衛姓名、國
    民身分證統一編號、住址及電話之空白農（漁）民出售農（
    漁）產物收據（下稱本案空白收據），復於網路不特定消費
    者向其購買花材而索取發票或收據時，未經告訴人同意，將
    所購花材包裝後附以上開空白收據，一併寄送給該不知情之
    消費者，用以供該不知情之消費者在該空白收據上任意填載
    其向被告所購之品名、數量、單價、金額等內容而行使，足
    以生損害於告訴人、財稅機關對商家課稅管理之正確性及該
    消費者對購物對象之正確性。嗣告訴人於108年12月間接獲
    財政部臺北國稅局北投稽徵所（下稱北投稽徵所）通知前往
    釐清其有無經營極度花燥，並由陳怡婷於108年12月24日，
    以新臺幣（下同）2,461元之價格，向極度花燥購買花材及
    取得本案空白收據1張後，即報警處理，且經臺灣士林地方
    檢察署（下稱士林地檢署）檢察官當庭扣得被告尚未提供給
    消費者之本案空白收據50張，始查知上情。因認被告涉犯刑
    法第216條、第210條之行使偽造私文書罪嫌等語。
二、按犯罪事實應依證據認定之，無證據不得認定犯罪事實；又
    不能證明被告犯罪，應諭知無罪之判決，刑事訴訟法第154
    條第2項及第301條第1項前段分別定有明文。又所謂認定犯
    罪事實之證據，係指足以認定被告確有犯罪行為之積極證據
    而言，該項證據自須適合於被告犯罪事實之認定，始得採為
    斷罪之資料；且如未能發現相當確實證據，或證據不足以證
    明，自不能以推測或擬制之方法，以為裁判之基礎；而認定
    犯罪事實所憑之證據，雖不以直接證據為限，間接證據亦包
    括在內，然而無論直接證據或間接證據，其為訴訟上之證明
    ，須於通常一般人均不致有所懷疑，而得確信其為真實之程
    度者，始得據為有罪之認定，倘其證明尚未達到此一程度，
    而有合理之懷疑存在時，即難遽採為不利被告之認定（最高
    法院76年台上字第4986號判決意旨參照）。另刑事訴訟法第
    161條第1項規定：檢察官就被告犯罪事實，應負舉證責任，
    並指出證明之方法。因此，檢察官對於起訴之犯罪事實，應
    負提出證據及說服之實質舉證責任。倘其所提出之證據，不
    足為被告有罪之積極證明，或其指出證明之方法，無從說服
    法院以形成被告有罪之心證，基於無罪推定之原則，自不能
    為被告有罪之判決（最高法院92年台上字第128號判決意旨
    參照）。又按偽造文書罪，是指無製作權人，捏造或冒用他
    人名義，製作內容不實之文書而言（最高法院47年台上字第
    226號判決意旨可資參照）。再按刑法上偽造私文書之偽造
    ，係指無製作權而擅自製作而言，必行為人具有無製作權之
    認識，始克與擅自製作相當，否則行為人因欠缺偽造之故意
    ，即難以刑法第210條之罪相繩。且按該條之罪，既屬故意
    犯之處罰規定，自應以行為人明知自己無製作權仍冒用他人
    名義製作文書，始能構成是項罪名，倘行為人主觀上善意認
    為其係受有他人之授權委託而有權製作該文書，即自始並無
    犯罪之認識，亦無明知而仍故意為之的犯罪故意可言，不應
    構成犯罪，而無庸逕以刑法上之偽造文書罪課以刑責（最高
    法院102年度台上字第468號判決、104年度台上字第695號判
    決、105年度台上字第3044號判決意旨可資參照）。
三、公訴意旨認被告涉有上開行使偽造私文書罪嫌，無非係以被
    告之供述、證人即告訴人、高佳穗、李詠恩、陳怡婷之證述
    、北投稽徵所談話紀錄、陳怡婷向被告所購買花材包裹之拍
    攝畫面、照片、影像光碟、陳怡婷與被告間之通訊軟體聊天
    紀錄擷圖及扣案之本案空白收據50張等證據為其主要論據。
四、被告之辯解：
  ㈠訊之被告固坦承有向告訴人之員工李詠恩等人取得本案空白
    收據50張，並曾將本案空白收據提供給其消費者使用等情不
    諱，惟堅詞否認有何行使偽造私文書之犯行，辯稱：我因為
    小學六年級就罹患拒學症跟憂鬱症，所以沒有接受正規的學
    校教育，因此也沒有相關的工作經驗，直到21歲我才考教育
    部設立的同等學歷認定，所以我並沒有充足得商業及法律知
    識。當時我所經營極度花燥的少數客人說他們需要收據，我
    不知道怎麼做才好，我就到購買乾燥花材的花市詢問攤商，
    其中高佳穗的花市攤位表示本案空白收據可以給我的客人使
    用，因為我覺得他們在這方面比我有經驗，所以我沒有懷疑
    此作法有何問題，就不疑有他照這個方式提供給我的客人使
    用，我不知道為何高佳穗他們現在都要否認曾同意我使用，
    但從高佳穗的前員工李詠恩的證詞可以瞭解他們的經營方式
    ，都會提供本案空白收據給客人。另外檢察官扣得我所主動
    提供一疊未拆的本案空白收據，檢察官當時也有表示這麼大
    量的空白收據不可能只是用在向高佳穗購買的花材上，因為
    如果只是給我用在跟他們購買的花材，怎麼可能需要那麼大
    量的收據？其實去年年初國稅局來函說我需要申請發票，我
    就自己去瞭解了商業相關的法規，也瞭解到農業收據應該是
    專門用給農民在他們自己種的農作物上，乾燥花與永生花等
    加工過的花材並不能使用。我不知道當時高佳穗的花市攤位
    會用這種收據，並告訴我可以用在跟客人的報帳上。後面經
    過國稅局的輔導，我馬上用了商業上的發票，並請會計師協
    助我稅務上的知識，我也馬上補上稅金的罰鍰，之後我不敢
    再使用別人的收據等語。
  ㈡辯護人則為被告辯稱略以：
　　刑法210條偽造私文書罪是以行為人明知無他人授權仍製作
    為前提要件，而本案事實是被告基於獲得告訴人花市攤位授
    權的主觀上想法，才會將本案空白收據隨同商品寄出給消費
    者，被告確實無主觀上的犯意，且自證人李詠恩於偵查中的
    證述，即可證明被告所辯非虛等語。
五、本案不爭執之事實：
　　被告係極度花燥之經營者，其未向主管機關申請使用免用統
    一發票收據，以應付網路上不特定消費者索取發票或收據之
    要求，自107年間起，利用向告訴人經營花市攤位購買花材
    之機會，向員工李詠恩或高佳穗取得本案空白收據，復於網
    路不特定消費者向其購買花材而索取發票或收據時，曾將所
    購花材包裝後附以上開空白收據，一併寄送給該消費者（如
    卷內之陳怡婷），用以供該消費者在本案空白收據上任意填
    載其向被告所購之品名、數量、單價、金額等內容而行使。
    嗣告訴人於108年12月間接獲北投稽徵所通知前往釐清其有
    無經營極度花燥，並由陳怡婷於108年12月24日，以2,461元
    之價格，向極度花燥購買花材及取得本案空白收據1張後，
    即報警處理，並為檢察官扣得本案空白收據50張等情，業據
    證人即告訴人、證人李詠恩、陳怡婷於偵查中、證人高佳穗
    於警詢、偵查中均證述明確（見士林地檢署109年度他字第2
    716號卷【下稱他卷】第45至51頁、第113至115頁、第123至
    127頁、第133至139頁、第145至147頁、第161至163頁、第1
    71頁、第173至175頁），復有極度花燥賣場頁面擷圖、陳怡
    婷與極度花燥間之對話紀錄擷圖、包裹、本案空白收據照片
    、北投稽徵所108年12月27日談話紀錄、包裹開箱影片擷圖
    、本院勘驗包裹開箱影片之勘驗筆錄暨擷圖（見他卷第17頁
    、第19至23頁、第25頁、第27頁、第31至33頁、第197至205
    頁、本院110年度訴字第264號卷【下稱本院卷】第100至102
    頁、第105至123頁）等證據在卷可稽，且為被告及辯護人所
    不爭執（見本院卷第98至99頁），此部分之事實，首堪認定
    。
六、本案爭點：
　　被告係以上揭情詞置辯，故本案應審究之爭點在於：被告有
    無基於行使偽造私文書之犯意，明知未經告訴人或其員工之
    同意或授權，使用本案空白收據供極度花燥之消費者所使用
    ，進而使消費者誤以為係經告訴人所同意或授權之收據，而
    填載不實之事項，足以生損害於告訴人、財稅機關對商家課
    稅管理之正確性及該消費者對購物對象之正確性？本院認定
    被告無罪之理由，茲分述如下：
  ㈠據證人李詠恩於偵查中證稱：被告是我之前任職花市攤位的
    客戶，她是接極度花燥的訂單，我當時的老闆是高佳穗。我
    會跟被告聊花材相關的話題，並有加被告通訊軟體LINE的好
    友，所以我記得被告。客人在花市攤位買東西的流程是確認
    買完商品後會有收據，但沒有發票，收據上會寫材料跟金額
    。但如果我們是用寄貨的方式，有些客人會要求多給收據，
    老闆就會告訴我們裡面要放收據，有時收據上面不會寫東西
    ，就是空白收據，有時候也可能不只一張，因為對方可能是
    小工作室要轉售，所以需要多開一點收據給他們的客戶，就
    會向我們多要一點收據，我們就會給客人多張空白收據。高
    佳穗也同意我這麼做，她自己也這樣做，而且高佳穗去年有
    段時間出國不在店內，是由我跟另一位離職員工在顧店，我
    有結帳跟開收據，可以證明我有經過高佳穗同意等語（見他
    卷第133至137頁、第145至147頁），參以告訴人之女即花市
    攤位之現場管理人高佳穗於偵查中證稱：花市攤位的負責人
    是我父親即告訴人，但該攤位都是由我管理。基本上客人有
    要求我們都會開收據，只是日期沒有押，我不會交付空白的
    收據。我的員工李詠恩只是負責補貨、接待客人，收據不是
    由他所開立，收據都是放在櫃檯由我開立。我覺得我跟李詠
    恩是各說各話，但我確實曾經有段時間不在店內，我有允許
    李詠恩開立收據等語（見他卷第50頁、第147頁），可知被
    告所取得之本案空白收據，係已得花市攤位之現場負責人高
    佳穗所雇用之員工李詠恩之同意，得以用作被告日後轉售與
    其他客人之用。至於高佳穗雖否認有同意李詠恩開立本案空
    白收據給客人或曾開立本案空白收據給被告，但其亦不否認
    當其不在店內之時，李詠恩得以開立收據，可認李詠恩應負
    有開立本案空白收據之權限；參以扣案之本案空白收據之數
    量達50張，且均為空白、未填載任何品名或金額等內容，有
    本院勘驗筆錄在卷可憑（見本院110年度審訴字第277號卷第
    44頁），足徵該收據數量甚多，若非李詠恩等人曾一次交付
    多張空白收據，且消費者取得後欲使用收據作為轉售之用，
    衡情告訴人或其員工應僅每次給付一張空白收據作為該次消
    費記帳之憑證所用即可，被告應無從取得如大量之空白收據
    (就被告所涉竊取本案空白收據或收受贓物等罪嫌部分，已
    經檢察官認無從證明，見本院卷第8至9頁)，則被告辯稱其
    已經花市攤位即李詠恩等人之同意，將空白收據開立與其客
    人使用等情，尚非全然虛妄，從而，被告是否確實未經告訴
    人或其員工之同意或授權，進而將本案空白收據作為其轉售
    與消費者之用，已非無疑。又被告若已經告訴人之員工同意
    使用本案空白收據，其既認已經告訴人之授權，則其主觀上
    有無本罪之認識或明知而仍故意為之的犯罪故意，亦非無疑
    。
　㈡公訴意旨固稱被告於消費者索取收據後，寄送上載有告訴人
    姓名等資料之本案空白收據與消費者，並由不知情之消費者
    填載品名、金額等其他事項，為利用不知情之消費者填載收
    據之其他事項，為行使偽造私文書之間接正犯等語。然查，
    被告是否未得告訴人之授權，進而將本案空白收據交與消費
    者使用等情，存有疑問，已如上所述。又觀諸卷內告訴人之
    子高逢謙至北投稽徵所之談話紀錄（見他卷第31至33頁），
    僅可證明北投稽徵所人員曾詢問高逢謙何以極度花燥會開立
    本案空白收據一事，然遍查卷內均無特定之消費者確實使用
    本案空白收據，並填載不實之品名及金額進而向稅捐機關報
    稅，且該名消費者確係向被告領取本案空白收據，並經被告
    表示已經告訴人之同意，得由該消費者填寫向極度花燥購買
    花材之品名及金額，而構成本罪之間接正犯之相關證據。至
    於陳怡婷固曾向被告經營之極度花燥購買花材，因而取得本
    案空白收據，為上揭不爭執事實已明。然陳怡婷亦未在本案
    空白收據填載任何不實事項進而持之向稅捐機關報稅，又被
    告所開立與陳怡婷之本案空白收據上，並無任何品名或金額
    之記載，此有本院當庭勘驗開箱影片之勘驗筆錄暨擷圖在卷
    足憑（見本院卷第101至102頁、第113至115頁、第119至123
    頁），故本案空白收據上之名義人及實際製作權人均為告訴
    人，自與偽造之構成要件不合，難率以上開罪名相繩。
　㈢另就公訴人所提出之上揭證據，僅可證明被告有取得告訴人
    名義之本案空白收據50張，並有於陳怡婷向其購買花材之時
    ，附上本案空白收據1張與陳怡婷供其填寫，以及被告所經
    營之極度花燥之賣場有諸多筆評價等情，但均不足以作為被
    告確有故使不知情之消費者偽填不實之品名、金額事項於本
    案空白收據上，或被告確未得告訴人或其員工之同意或授權
    ，進而使用本案空白收據與其他消費者等佐證，難認被告有
    何行使偽造私文書之犯行。至於告訴代理人所提出未經授權
    行使收據而構成行使偽造私文書罪等相關實務見解中，可見
    案例事實均為行為人有偽填相關品名、數量或金額等文字（
    見本院卷第163至169頁），核與本案空白收據中均未有任何
    不實之文字記載之情不同，無從比附援引，附此敘明。
七、綜上所述，公訴人所為舉證，尚不足使本院達於通常一般人
    均不致有所懷疑之程度，致未能形成被告有罪之確信，依罪
    證有疑利於被告及刑事犯罪須採嚴格證明之證據法則，即不
    得遽為不利被告之認定。是被告本案之犯罪自屬不能證明，
    依法應為無罪之諭知，以昭審慎。
據上論斷，應依刑事訴訟法第301條第1項，判決如主文。
本案經檢察官王碧霞提起公訴，檢察官周禹境到庭執行職務。
中　　華　　民　　國　 110　　年　　10　　月　 21 　　日
                  刑事第六庭審判長法  官  雷雯華

                                  法　官  李建忠

                                  法　官  林哲安
以上正本證明與原本無異。
如檢察官不服本判決應於收受判決後20日內向本院提出上訴書狀
，並應敘述具體理由；其未敘述上訴理由者，應於上訴期間屆滿
後20日內向本院補提理由書（均須按他造當事人之人數附繕本）
「切勿逕送上級法院」。告訴人或被害人如對於本判決不服者，
應具備理由請求檢察官上訴，其上訴期間之計算係以檢察官收受
判決正本之日期為準。
                                  書記官  詹禾翊
中　　華　　民　　國　　110 　年　　10　　月　　25　　日